最  高  行  政  法  院  裁  定
111年度抗字第138號
抗  告  人  陳文德                                   
            陳金德                                    
上列抗告人因與相對人內政部間土地徵收事件，聲請法官迴避，
對於中華民國111年5月3日高雄高等行政法院111年度聲字第19號
裁定，提起抗告，本院裁定如下︰
　　主  文
抗告駁回。
抗告訴訟費用由抗告人負擔。
　　理  由
一、按抗告法院認抗告為不合法或無理由者，應為駁回抗告之裁
    定。
二、抗告人與相對人間土地徵收事件，經高雄高等行政法院(下
    稱原審)民國107年度訴字第145號判決駁回抗告人之訴，及
    本院110年度上字第388號判決廢棄上開判決，發回原審以11
    1年度訴更一字第10號（下稱系爭案件）審理中，承審法官
    為李協明、邱政強及林彥君。另抗告人與相對人間另案土地
    徵收事件，經原審103年度訴字第429號判決駁回，及本院10
    4年度裁字第2089號裁定駁回上訴，嗣抗告人就103年度訴字
    第429號判決提起再審之訴，經原審105年度再字第2號判決
    駁回，及本院107年度判字第18號判決駁回其上訴。抗告人
    以系爭案件承審法官邱政強及林彥君執行職務有偏頗之虞，
    聲請上開2位法官迴避，經原審以111年度聲字第19號裁定(
    下稱原裁定)駁回其聲請，抗告人不服，遂提起本件抗告。
三、抗告意旨略謂：㈠系爭案件之訴訟標的為100年變更高雄新市
    鎮特定區主要計畫(配合典寶溪排水整治工程)案，即為原審
    103年度訴字第429號土地徵收案所涉及之都市計畫案，該計
    畫案變更高雄新市鎮範圍河川區土地取得方式由區段徵收改
    為一般徵收，係依據89年高雄新市鎮特定區主要計畫(第1次
    通盤檢討)案中授權如新市鎮主管機關同意時，得變更改依
    水利法一般徵收取得，而系爭案件與原審103年度訴字第429
    號土地徵收案為相同計畫。系爭案件關於第1次通盤檢討案
    是否違反新市鎮開發條例第6條第1項規定及其立法理由，業
    經法官邱政強審理原審103年度訴字第429號土地徵收案件，
    並作成判決，認定第1次通盤檢討案合於法律。因此，法官
    邱政強就100年變更高雄新市鎮特定區主要計畫(配合典寶溪
    排水整治工程)案所應適用法律部分已產生預斷。㈡法官林彥
    君為原審107年度訴字第145號都市計畫變更案之合議庭法官
    。原審103年度訴字第429號判決、107年度訴字第145號判決
    與系爭案件中都市計畫變更所應適用的法律相同，並對第一
    次通盤檢討案部分認定合法。另原審103年度訴字第429號判
    決與105年度再字第2號判決認定第一次通盤檢討案得不經法
    律授權即可變更法律改採一般徵收，違反平均地權條例第53
    條第1項、第56條第1項、新市鎮開發條例第6條第1項、行政
    訴訟法第189條及準用民事訴訟法第33條第1項第2款規定，
    亦牴觸司法院釋字第256號、第443號、第488號、第568號、
    第658號、第710號、第730號、第734號及第765號解釋，牴
    觸憲法第23條法律保留原則、授權明確性原則、比例原則、
    第80條法官依據法律獨立審判、第172條命令牴觸憲法或法
    律者無效、第142條國民經濟應以民生主義為基本原則，實
    施平均地權，節制資本，以謀國計民生之均足。㈢原裁定以
    未經立法院同意且未經總統公布的法律見解，認定於聲請法
    官迴避案無須審理抗告人之主張，而拒絕依據法律確認法官
    邱政強及法官林彥君是否有違反法律未審酌該案是否有違反
    水理演算模式及水利專家所提出之意見、是否有違反法律未
    審酌臺北高等行政法院98年度訴字第2203號判決所載明的案
    件允許使用的其他方式，直接作成判決而有「足認其執行職
    務有偏頗之虞」之情事，顯有判決不備理由之違法等語。
四、本院查：
　㈠按行政訴訟法第19條第5款、第6款規定：「法官有下列情形
    之一者，應自行迴避，不得執行職務：……五、曾參與該訴
    訟事件之前審裁判。六、曾參與該訴訟事件再審前之裁判。
    但其迴避以一次為限。」又同法第20條準用民事訴訟法第33
    條第1項第2款規定：「遇有下列各款情形，當事人得聲請法
    官迴避：……二、法官有前條所定以外之情形，足認其執行職
    務有偏頗之虞者。」而民事訴訟法第33條第1項第2款規定法
    官有應自行迴避而不自行迴避以外之情形，足認其執行職務
    有偏頗之虞，據而聲請法官迴避者，應以法官對於訴訟標的
    有特別利害關係，或與當事人之一造有密切之交誼或嫌怨，
    或基於其他情形客觀上足疑其為不公平之審判者為其原因事
    實。若僅憑當事人之主觀臆測，或不同意法官於另案所採法
    律見解，即不得謂其有偏頗之虞，亦不得以其於另案曾受同
    一法官不利之裁判，遽認該法官執行職務即有偏頗之虞。且
    法官依據法律獨立審判，事實認定與適用法律為審判之核心
    事項，縱法官認事用法對當事人不利，尚難認係對具體個案
    有所預斷或偏頗，不合行政訴訟法第20條準用民事訴訟法第
    33條第1項第2款聲請法官迴避之規定，自不得聲請法官迴避
    。故法官就當事人於不同之另案中所為事實認定或所持法律
    見解，縱不利於當事人，亦是其依法獨立審判之結果，不得
    認為就本案已有預斷，認有偏頗之虞，自不構成迴避事由。
    抗告人主張系爭案件與第1次通盤檢討案是否違反新市鎮開
    發條例第6條第1項規定及其立法理由有關，而邱政強法官及
    林彥君法官已於其等審理之原審103年度訴字第429號判決及
    107年度訴字第145號判決，認定第1次通盤檢討案合於法律
    ，惟僅憑2位法官於另案之法律見解尚不足認其等就系爭案
    件訴訟執行職務於訴訟標的有特別利害關係，或與當事人之
    一造有密切之交誼或嫌怨，難謂系爭案件之承辦法官於執行
    職務有偏頗之虞，核與行政訴訟法第20條準用之民事訴訟法
    第33條第1項第2款之要件不該當。
  ㈡99年1月13日修正前之行政訴訟法第19條第5款規定：「法官
    有左列情形之一者，應自行迴避，不得執行職務：…… 五、
    曾參與該訴訟事件之前審裁判或更審前之原裁判者。」該款
    規定於99年1月13日修正為「曾參與該訴訟事件之前審裁判
    」，刪除曾參與該訴訟事件之更審前之原裁判法官應迴避之
    規定。是以依現行法，曾參與該訴訟事件之更審前之原裁判
    法官並非應自行迴避。原審法院系爭案件之承審法官林彥君
    ，固係參與該訴訟事件更審前原審107年度訴字第145號訴訟
    事件之原裁判法官，然依上述說明，林彥君法官於系爭事件
    ，並非因此而應自行回避；而邱政強法官並非原審107年度
    訴字第145號事件之原裁判法官，並無行政訴訟法第19條第5
    款迴避情形。至司法院釋字第256號解釋敘及「法官曾參與
    訴訟事件之……更審前之裁判者，固應自行迴避」係引用92年
    2月7日修正前民事訴訟法第32條第7款之規定，而92年2月7
    日修正後之民事訴訟法第32條第7款，已刪除「法官曾參與
    該訴訟事件之更審前之裁判」應自行迴避之規定。現司法院
    釋字第256號解釋自不得再作為認「法官曾參與該訴訟事件
    之更審前之裁判」應自行迴避之依據；而邱政強法官並未參
    與原審107年度訴字第145號訴訟事件之原裁判法官，抗告人
    主張依司法院釋字第256號解釋，法官邱政強及法官林彥君
    應自行迴避云云，法律見解有誤，自不足採。
  ㈢行政訴訟法第19條第5款所謂曾參與該訴訟事件之前審裁判者
    ，係指法官於同一事件在下級審參與裁判者而言。然抗告人
    所舉原審103年度訴字第429號判決、105年度再字第2號判決
    及107年度訴字第145號判決，均與系爭案件無上下審級之關
    係，系爭案件承審法官並無曾參與下級審審判，復參與上級
    審審判，當無行政訴訟法第19條第5款規定之法官應自行迴
    避情形。再者，所謂曾參與該訴訟事件再審前之裁判，但其
    迴避以一次為限者，係指該訴訟事件經裁判後提起再審，曾
    參與再審前裁判之法官，不得參與第1次再審之裁判而言，
    惟系爭案件並非再審事件，自不生行政訴訟法第19條第6款
    規定之法官應自行迴避情形。原裁定駁回抗告人聲請上開2
    位法官迴避之聲請，於法無不合。抗告意旨求予廢棄原裁定
    ，並無理由，應予駁回。
五、據上論結，本件抗告為無理由。依行政訴訟法第104條、民
    事訴訟法第95條、第78條、第85條第1項前段，裁定如主文
    。
中　　華　　民　　國　　111 　年　　8 　　月　　11　　日
                    最高行政法院第一庭
                        審判長法官  吳  東  都　
                              法官　蔡  紹  良
                              法官　王  俊  雄　
                              法官　侯  志  融
                              法官　林  妙  黛

以  上  正  本  證  明  與  原  本  無  異
中　　華　　民　　國　　111 　年　　8 　　月　　11　　日
　　　　　　　　　　　　　　　書記官　廖　仲　一